【裁判字號】    95,上,90
【裁判日期】    950823
【裁判案由】    返還不當得利等
【裁判全文】
臺灣高等法院臺中分院民事判決            95年度上字第90號
上  訴  人  美商善寶威股份有限公司台灣分公司
法定代理人  甲○○
訴訟代理人  陳益軒律師
複代理人    黃柏霖律師
被上訴人    乙○○
訴訟代理人  朱逸群律師
複代理人    丙○○
上列當事人間返還不當得利等事件，上訴人對於中華民國94年12
月28日臺灣臺中地方法院94年度訴字第1593號第一審判決提起上
訴，本院於民國95年8月9日辯論終結，玆判決如下：
    主  文
上訴駁回。
第二審訴訟費用由上訴人負擔。
    事  實
一、上訴人主張：被上訴人係於民國（下同）94年1月20日始經
    由上訴人公司之職員即訴外人楊崇煌之介紹而認識，佯稱其
    曾先後擔任美兆公司及亞洲多寶生物科技股份有限公司（下
    稱多寶公司）之直銷人員，對於直銷事業之行銷能力特強，
    有能力可將上訴人直銷業務部門之業績，保證可達每月新台
    幣（下同）300萬元以上，因當時上訴人基於對於楊崇煌之
    信任，認其所介紹之人員，應確實有如其所指稱之銷售能力
    ，因而信任被上訴人之說辭，受被上訴人之詐騙而陷於錯誤
    ，誤認被上訴人對於直銷事業之行銷能力特強，而於94 年2
    月3日與被上訴人簽訂約聘合作協議書（下稱系爭協議書）
    ，同意給付被上訴人300萬元，以作為特聘被上訴人專任上
    訴人公司之執行長乙職，專責行銷上訴人之保健食品，並於
    同日給付被上訴人200萬元，另同時交付發票人為上訴人，
    付款人為華南商業銀行忠孝東路分行、面額100萬元、票載
    發票日93年4月30日、票據號碼0000000號之支票一張（下稱
    系爭支票）。依系爭協議書之約定，被上訴人應自「西元
    2005年3月」開始，負責協助上訴人行銷健康食品，其中西
    元2005年3月應負責行銷300萬元，另西元2005年4月至6月，
    則應負責行銷360萬元、480萬元、600萬元不等，惟自94年3
    月開始至4月中旬，被上訴人銷售額未滿13萬元，遠低於被
    上訴人所稱每月最低保證之銷售金額，經上訴人查證，始知
    被上訴人先前所稱之有強大能力與組織，及任職於美兆公司
    、多寶公司等事項均不實在，上訴人始知受騙。爰依民法第
    九十二條規定，於94年5月10日告知被上訴人撤銷因被詐欺
    而簽訂之系爭協議書。縱認被上訴人之行為未涉詐欺，上訴
    人亦因意思表示錯誤，且無過失，上訴人自得依民法第八十
    八條之規定，以起訴狀之送達為撤銷之意思表示。兩造間系
    爭協議書，已因上訴人為撤銷之意思表示而不存在，則依民
    法第一百七十九條規定，被上訴人自應返還簽約金200萬元
    及系爭支票。又被上訴人曾於94年4月19日，向上訴人公司
    之經理顏至昭借款35萬元，此部份之債權，原債權人顏至昭
    已將此項債權讓與上訴人，上訴人以起訴狀送達通知被上訴
    人債權讓與之事實，被上訴人自應返還此借款等情，求為命
    ：被上訴人應給付上訴人235萬元，及其中200萬元自94年2
    月3日起至清償日止，按年息5%計算之利息；其中35萬元自
    94年8月4日起至清償日止，按年息5%計算之利息；並應將系
    爭支票返還上訴人，如不能返還時，應賠償100萬元之判決
    。
二、被上訴人則以：被上訴人並未對上訴人施行詐欺行為，亦未
    向上訴人保證可達到每月300萬元以上之業績，而被上訴人
    於多寶公司任職期間，實際所從事工作則為負責至台北、中
    壢、台中、嘉義、台南、高雄、羅東及花東等地巡迴演講，
    即對多寶公司會員及新人教授直銷技巧及開創新市場等工作
    ，被上訴人於多寶公司擔任講師職務，任職期間，因公司內
    部規定不得兼任直銷商，被上訴人即以其父張國安之名義申
    請加入會員，期間，被上訴人以其父名義從事直銷工作所獲
    得薪資報酬高達161萬2022元，被上訴人並無於簽約前訛稱
    不實資歷、不實組織人脈及不實銷售業績之行為。而系爭協
    議書僅約定被上訴人每月的營運目標數，若無法達成營運目
    標時，上訴人僅得依照系爭契約之約定，減半支付被上訴人
    薪資而已，上訴人係經過合理評估及規劃始訂出與被上訴人
    合作之條件，並未受任何詐欺，上訴人亦無錯誤之意思表示
    等語，資為抗辯。並提起反訴主張：兩造簽訂系爭協議書，
    上訴人同意支付簽約金300萬元以作為延攬及離職補償，而
    上訴人除已匯款200萬元外，其餘100萬元，上訴人交付系爭
    支票，惟該支票屆期提示未獲兌付，上訴人依約應給付該
    100萬元，惟與上訴人借款債權35萬元抵銷後，餘額65萬元
    ，上訴人應依約給付等情，求為命：上訴人應給付被上訴人
    65萬元，及自反訴狀繕本送達翌日起算法定遲延利息之判決
    。
三、查，兩造於94年2月3日簽定「約聘合作協議書」，由被上訴
    人擔任上訴人之專任行銷業務執行長，期間自94年3月1日起
    至95年2月28日止，上訴人並同意支付簽約金300萬元予被上
    訴人，作為延攬被上訴人及其原有工作離職之補償，上訴人
    於94年2月3日匯款200萬元至被上訴人指定帳戶，並交付系
    爭支票，系爭支票屆期提示未兌現等事實，為兩造所不爭執
    （見原審卷59、60頁），且有約聘合作協議書、簽收回條、
    匯款回條在卷可證（見原審卷12至16頁），自堪信為真實。
四、上訴人主張被上訴人向上訴人佯稱其曾在美兆公司及多寶公
    司任職直銷人員首席顧問師，下線組織高達1500餘人，且在
    多寶公司任職期間曾為公司創造每年高達1億元之銷售業績
    ，至上訴人公司任職期間每月可為公司帶來300萬元之業績
    等事實，為被上訴人所否認，並以前詞置辯。惟按被詐欺而
    為意思表示者，依民法第九十二條第一項之規定，表意人固
    得撤銷其意思表示，惟主張被詐欺而為表示之當事人，應就
    此項事實負舉證之責任（最高法院44年台上字第75號判例參
    照）。則上訴人應就被詐欺而為意思表示之事實，負舉證之
    責任。經查：
  (一)據證人即原上訴人公司行銷企劃處處長及業務總監楊崇煌證
    稱：被上訴人並無虛構其個人資歷及業務能力，且被上訴人
    亦無向上訴人保證提昇上訴人公司業績至一定程度等語（見
    原審卷136頁）。證人即上訴人副總經理顏至昭證稱：簽約
    金300萬元係被上訴人向上訴人公司總經理要求，以彌補上
    訴人在多寶公司之損失等語（見原審卷138頁），而被上訴
    人原係自92年10月至94年2月止在多寶公司任職，擔任講師
    職務，有多寶公司函在卷可憑（見本院卷42至44頁），被上
    訴人要求300萬元作為上訴人延攬被上訴人及其原有工作離
    職之補償，尚難謂有何詐欺行為。況證人顏至昭證稱：被上
    訴人並未提及其在多寶公司之薪資數額等語（見原審卷138
    頁），則上訴人既對被上訴人所提出之條件無異議而簽立系
    爭協議書，尚難以被上訴人要求補償之金額高於其原年收入
    數額遽認被上訴人有詐欺之事實。至於證人楊崇煌自92年2
    月至94年5月在上訴人公司任職，此據楊崇煌證述明確（見
    原審卷136頁），亦係上訴人聲請傳訊之證人（見原審卷67
    頁），應無故意為不利於上訴人之證述，上訴人主張楊崇煌
    之證詞偏頗云云，不足採取。
  (二)證人顏至昭證稱：94年1月26日與被上訴人見面時，上訴人
    陳述自己之經歷，曾在多寶公司擔任講師，因其使多寶公司
    業績從1個月2、3千萬，成長至1個月破億，其之前在美兆公
    司亦曾創造破億之業績，其下線大概有上千人，其有能力將
    公司業績帶起來，可幫上訴人公司每個月業績提升至一億，
    而系爭協議書係被上訴人草擬，再讓上訴人修正，上訴人僅
    修正配車之部分，其餘未修正，2月3日簽約，被上訴人並說
    將業績創造出來，跟總經理說其將在最短時間內將公司對其
    投資賺回來等語（見原審卷137頁）。而被上訴人確曾在多
    寶公司擔任講師，有多寶公司函在卷可憑（見本院卷42至44
    頁），並曾在美兆公司任職，此據證人楊崇煌證述明確在卷
    （見原審卷135頁），被上訴人並無對上訴人詐稱其曾在美
    兆公司及多寶公司任職直銷人員首席顧問師甚明。另證人顏
    至昭並同時證稱上訴人公司在與被上訴人簽約有經過一定的
    評估程序，且係因相信上訴人員工楊崇煌，而相信被上訴人
    有此能力等語（見原審卷137、138頁），參酌上訴人所具書
    狀陳明被上訴人係經由原上訴人公司行銷企劃處處長楊崇煌
    介紹認識，被上訴人並先後於94年1月20日、1月26日、1 月
    30日與上訴人公司法定代理人李玄同、行銷企劃處處長楊崇
    煌、副總經理洽談，其中1月30日尚有上訴人公司法定代理
    人李玄同之父母李深浦、曾金蘭參與，至94年2月3日始簽訂
    系爭協議書，並於簽約後，由上訴人公司法定代理人李玄同
    、副總經理顏至昭至多寶公司台北市辦公室瞭解等情（見原
    審卷61至64頁），足認上訴人公司與被上訴人簽訂系爭協議
    書，確經過一定的評估程序，且係因信任上訴人公司員工楊
    崇煌，而相信被上訴人之能力屬實，上訴人係經詳細評估後
    ，始與被上訴人簽訂系爭協議書，被上訴人並無何詐欺可言
    ，是證人顏至昭上開證詞，尚難證明係被上訴人以詐欺方式
    ，使上訴人簽訂系爭協議書。
  (三)上訴人以系爭協議書約定，被上訴人與上訴人約定之全年業
    績為9400萬元，如被上訴人未曾訛稱其在多寶公司任職期間
    曾為公司創造每年高達1億元之銷售業績，並保證可為上訴
    人公司帶來每月300萬元之業績，被上訴人何以如此擬定系
    爭協議書，被上訴人若非對上訴人強調其下線人脈豐富，每
    月可為上訴人公司帶來300萬元之業績，上訴人何願給付300
    萬元與被上訴人等語，主張其係受詐欺而簽訂系爭協議書。
    查，系爭協議書固約定兩造於94年3月、4月之營運業績目標
    定為300萬元、360萬元，被上訴人雖均未依約達成，惟系爭
    協議書約定被上訴人每月薪資為10萬元，並約定若未達該月
    營業額目標，上訴人得將當月工作薪資減半（見原審卷12頁
    ），是系爭協議書之該項約定，應係兩造「預期」達成之目
    標，於目標未達時上訴人應給付被上訴人薪資數額多寡之計
    算依據，而非被上訴人「保證」達到之目標；否則，兩造就
    此目標未達，應有終止契約法律效果之約定，始能達成所謂
    「保證」之目的，然系爭契約就此目標未達，僅係約定減少
    報酬而無終止契約之約定，是上訴人主張該營業額目標係被
    上訴人保證達成之數額，亦無依據。上訴人以系爭協議書之
    約定，證明其係因陷於錯誤而受詐欺簽訂系爭協議書云云，
    即屬無據。
  (四)上訴人亦自陳被上訴人簽約時並未說明要將1500人之下線人
    員帶至上訴人公司（見原審卷59頁），則被上訴人未將其在
    多寶公司之下線帶至上訴人公司，亦難謂有何詐欺之行為。
    再者，上訴人與被上訴人簽訂系爭協議書，係因上訴人公司
    業績下滑，上訴人公司需覓具業務能力之人至公司開拓業務
    ，由楊崇煌（按楊崇煌係92年2月至94年5月在上訴人公司任
    職）介紹至上訴人公司，此據楊崇煌結證明確在卷（見原審
    卷136頁），而簽訂系爭協議書前，上訴人公司之人員多次
    與被上訴人洽談，上訴人係經過一定的評估程序，始簽訂系
    爭協議書，均如前所述，自無何受詐欺而簽訂系爭協議書可
    言。而上訴人以本件事由，對被上訴人提起刑事詐欺告訴，
    亦經台灣板橋地方法院檢察署不起訴處分在案，有不起訴處
    分書附卷可稽（見本院卷47至49頁），益證被上訴人並無對
    上訴人為詐欺而簽訂系爭協議書。
  (五)除上訴人聲請傳訊之證人楊崇煌、顏至昭之證述，及系爭協
    議書之約定外，上訴人未能舉其他證據證明其係受被上訴人
    詐害而簽訂該協議書，或被上訴人於與上訴人簽立系爭協議
    書時有何詐害行為，則上訴人以受詐欺而簽訂系爭協議書為
    由，主張撤銷系爭協議書，自屬無據。
五、按意思表示之內容有錯誤，或表意人若知其事情即不為意思
    表示者，表意人得將其意思表示撤銷之，但以其錯誤或不知
    事情，非由表意人自己之過失者為限。又當事人之資格，或
    物之性質，若交易上認為重要者，其錯誤視為意思表示內容
    之錯誤，民法第八十八條定有明文。本件依上訴人之主張，
    其意思表示內容或表示方法並無錯誤，而係認其對被上訴人
    之資格有所誤認而與之為訂約意思表示，惟被上訴人確實在
    多寶公司擔任講師職務，且證人楊崇煌亦證稱：被上訴人並
    無虛構其個人資歷及業務能力等語，上訴人公司亦因相信楊
    崇煌而認被上訴人之業務能力是上訴人對被上訴人業務能力
    之認知，亦難僅以被上訴人未依約達成預定營運目標即認有
    錯誤，則上訴人主張因意思表示錯誤而簽訂系爭協議書，主
    張撤銷系爭協議書之意思表示，亦屬無據。
六、本件上訴人主張受被上訴人之詐欺而簽訂系爭協議書，及因
    意思表示錯誤而簽訂系爭協議書，均不可取，則上訴人所為
    撤銷系爭契約之意思表示，即不生效力。從而，被上訴人依
    系爭協議書之約定，所取得之200萬元及系爭支票，即非無
    法律上原因而受利益，上訴人依民法第一百七十九條規定，
    請求被上訴人返還200萬元本息及系爭支票，即無理由。上
    訴人另請求被上訴人返還顏至昭所讓與之借款債權35萬元本
    息部分，於後述之被上訴人反訴部分，加以說明。
七、被上訴人反訴主張兩造簽訂系爭協議書，上訴人同意支付簽
    約金300萬元以作為延攬及離職補償，而上訴人除已匯款200
    萬元外，其餘100萬元，上訴人交付系爭支票，惟該支票屆
    期提示未獲兌付等情，為上訴人所不爭，堪認為真實。上訴
    人依約應給付該100萬元，惟被上訴人主張與其應返還顏至
    昭讓與上訴人之借款債權35萬元抵銷，經抵銷後，上訴人尚
    應給付被上訴人65萬元，則被上訴人反訴請求上訴人給付65
    萬元，及自反訴狀繕本送達翌日即94年12月15日起算法定遲
    延利息，為有理由，應予准許。而上訴人請求被上訴人給付
    顏至昭所讓與之借款債權35萬元，經抵銷後，已無餘額，則
    上訴人請求被上訴人返還該借款債權35萬元本息部分，為無
    理由。
八、綜上所述，上訴人依民法第一百七十九條規定，訴請被上訴
    人給付200萬元本息及返還系爭支票，如不能返還時，應賠
    償100萬元，並依借貸之法律關係，請求被上訴人給付35萬
    元本息，為無理由。而被上訴人反訴請求上訴人給付65萬元
    本息，為有理由。原審就本訴為上訴人敗訴之判決，就反訴
    部分，為被上訴人勝訴之判決，洵屬正當。上訴論旨，仍執
    陳詞，指摘原判決不當，求予廢棄，為無理由。本件事證已
    臻明確，兩造其餘攻擊防禦方法及舉證，核與本件判決結果
    不生影響，無庸逐一論列，併此敘明。
據上論結：本件上訴為無理由，依民事訴訟法第四百四十九條第
一項、第七十八條，判決如主文。
中    華    民    國    95    年    8     月    23    日
                      民事第一庭審判長法  官  吳火川
                                      法  官  陳繼先
                                      法  官  饒鴻鵬
以上正本係照原本作成。
如對本判決上訴，須於收受判決送達後二十日內向本院提出上訴
書狀，其未表明上訴理由者，應於提出上訴後二十日內向本院提
出上訴理由書 (須按他造人數附具繕本)。
上訴時應提出委任律師為訴訟代理人之委任狀。具有民事訴訟法
第四百六十六條之一第一項但書或第二項之情形為訴訟代理人者
，另應附具律師及格證書及釋明委任人與受任人有該條項所定關
係之釋明文書影本。
                                      書記官  林明冬
中    華    民    國    95    年    8    月    24     日
                                                      Ｄ


司法院資訊處製作；財團法人民間司法改革基金會備份。
